【裁判字號】    99,訴,209
【裁判日期】    991015
【裁判案由】    分配表異議之訴
【裁判全文】
臺灣宜蘭地方法院民事判決               99年度訴字第209號
原      告  安泰商業銀行股份有限公司
法定代理人  乙○○
訴訟代理人  林炎奎
            吳銘山
被      告  丙○○原名戴采妍.
            甲○○
上列當事人間分配表異議之訴事件，本院於民國98年9 月30日言
詞辯論終結，判決如下：
    主  文
確認被告丙○○於民國九十六年五月十八日以宜蘭縣羅東地政事
務所收件字號九六羅登字第０八五０七０號，就坐落宜蘭縣冬山
鄉○○段六五地號土地及同段四八建號建物所有權全部，為被告
甲○○設定新台幣貳佰萬元抵押權登記所擔保之債權不存在。
本院九十八年度司執字第一三五八二號求償債務強制執行事件，
，對被告甲○○所分配之新台幣陸拾伍萬參仟捌佰肆拾參元應予
剔除，並將該剔除之金額，改為依比例分配予原告。
訴訟費用新台幣捌仟零肆拾元由被告負擔。
    事實及理由
一、本件原告起訴時法定代理人為丁予康，於本院審理期間被告
    法定代理人變更為乙○○，經原告於民國99年7 月29日具狀
    聲明承受訴訟，核無不合，應予准許。
二、原告起訴主張：原告為鈞院98年度司執字第13582 號強制執
    行事件之併案債權人（原案號為99年度司執字第2565號，後
    併入上開案件執行），鈞院將債務人即被告丙○○所有坐落
    宜蘭縣冬山鄉○○段65地號土地及同段48建號建物（下稱系
    爭房地）與暫編220 建號建物予以拍定，並於民國99年6月2
    日製作分配表（下稱系爭分配表）予以分配，其中被告甲○
    ○所載分配金額新台幣（下同）653,843 元與實際債權不符
    。被告甲○○對於被告丙○○之系爭房地於96年5 月18日雖
    有設定第三順位普通抵押權200 萬元之登記（下稱系爭抵押
    權登記），然被告甲○○所提出被告丙○○簽發之本票5 紙
    ，分別為：93年4 月15日之50萬元、94年10月25日之40萬元
    、95年2月20日之20萬元、95年5月23日之30萬元及96年5月1
    0日之60萬元合計200萬元（下稱系爭本票），主張為系爭抵
    押權登記所擔保之債權，時間、金額多有不符，原告否認其
    為真正，應由被告對於系爭本票債權之真正負舉證之責任，
    爰依法訴請確認被告間就系爭房地之系爭抵押權登記所擔保
    之債權不存在，並依強制執行法第41條第1 項提起分配表異
    議訴訟等語，並聲明如主文第1、2項所示。
三、被告丙○○則以：伊與原告間1,200,000 元借款之繳款問題
    ，伊從95年8月5日起，前3個月每月繳26,561元，第4期起每
    月繳31,280元；96年6月10日起每月繳32423元，繳至95年11
    月20日止，後因已無力再繳，在原告催繳之下，伊向人借錢
    於96年3月19日繳9,700元；96年4月9日再繳5,700 元。故伊
    於95年11月前皆屬正常時間還款。伊於96年5 月18日將系爭
    房地設定予被告甲○○，乃因伊於先前向被告甲○○借款時
    ，承諾將以系爭房地抵押設定予被告甲○○，並簽發系爭本
    票，以為向被告甲○○借款之保障、換取其信任並繼續借款
    予伊。故當訴外人華南商業銀行股份有限公司（下稱華南銀
    行）於96年5 月11日對系爭房地撤銷查封後，即請代書將系
    爭房地辦理抵押權設定予被告甲○○。伊所以向被告甲○○
    借款，乃因：（一）伊之丈夫訴外人黃平和經商失敗，在外
    欠款，遭債權人追償，嗣伊與債權人約定，以其名義簽發11
    張支票、分11期清償，共62萬元。支票要屆期的時候，伊有
    時會向高利貸周轉，再向被告甲○○借錢先還高利貸。被告
    甲○○為伊之姪女，伊為清償欠款，故向被告甲○○借錢，
    陸續向被告甲○○及其母訴外人洪黃秀鳳（即被告丙○○之
    大姑）借款還債，共借50萬元，並於93年4 月15日開立50萬
    元本票為憑。（二）伊於94年10月25日簽發40萬元本票是為
    伊之2兒子結婚費用所借。（三）伊於91年間有召集1個互助
    會，被告甲○○也有參加1會。因伊於89年1月30日向訴外人
    林秋如借款70萬元，嗣林秋如因需用錢向伊催討，故伊跟被
    告甲○○借標她的會，標起來是604,000 元，但伊只跟被告
    甲○○借60萬元，伊欠林秋如共70萬元，不足之差額由伊另
    向他人借款，於92年9 月30日一次還清。又該互助會約定連
    會首共80會，自91年9月起至96年8月20日止，每年標16次，
    其中加標4 次。伊原向被告甲○○表示：俟該互助會標完會
    之後，再另召集1互助會來還款予被告甲○○，不料在95年3
    月間伊被人倒會共465,000 元，剩下11會沒人要繼續跟，伊
    沒辦法再招會，被告甲○○當時因伊沒有錢還，所以要伊將
    系爭房地設定抵押權予被告甲○○以為保障，但當時系爭房
    地已被華南銀行查封，所以等到華南銀行撤銷查封後才去補
    辦，故伊於96年5 月10日再簽發本票60萬元予甲○○，並於
    96年5月18日將系爭房地設定200萬元債權抵押權予被告甲○
    ○。（四）伊向友人有大額借款時，均會以不動產抵押設定
    予債權人，提供債權人有相當保障，以取信於人並願借款予
    伊周轉，俟伊債務還清後塗銷設定，伊於93年4 月15日前後
    向伊大姑即洪黃秀鳳（被告甲○○之母）借款，陸續借貸上
    百萬元，故於96年5 月11日華南銀行撤銷查封後，即請代書
    將系爭房地辦理抵押權設定予被告甲○○，並於96年5 月18
    日完成抵押權設定等語，資為抗辯。並聲明：請求駁回原告
    之訴。
四、被告甲○○則以：伊與被告丙○○為至親，被告丙○○從90
    年間陸續向伊借錢，有時是10,000元、20,000元，最大單筆
    有50,000元，都是現金交付，錢都是伊工作所得，另於87年
    伊有領1筆資遣費將近100萬元，100 萬元是存入伊郵局帳戶
    ，所以伊部分借款是從郵局提領。系爭本票之債務：（一）
    90年間因被告甲○○之舅舅黃平和向人借錢未還而遭逼債，
    故由被告丙○○開立支票每月還款，金額共60萬多元，每當
    其支票到期，即請求伊與其母洪黃秀鳳幫忙籌錢周轉，伊提
    領之明細如下：1.90年6月11日於台北富邦商業銀行股份有
    限公司（下稱台北富邦銀行）提領4筆合計75,000元。2.90
    年6月29日於台北富邦銀行提領2筆合計30,000元。3.90年9
    月25日於台北富邦銀行提領10,000元。4.90年10月19日於台
    北富邦銀行提領2筆合計35,000元。5.91年2月5日於中華郵
    政公司提領220,000元。6.91年4月15日於台北富邦銀行提領
    10,000元。7.91年5月23日於台北富邦銀行提領10,000元。
    8.92年1月30日於台北富邦銀行提領30,000元。以上合計共4
    2萬元。然被告丙○○直至近2年之後，仍無法返還此借款，
    故被告丙○○於93年4 月15日簽發50萬元本票予伊收執。被
    告丙○○平常跟伊借款都是小額，伊所提供之明細，是比較
    大額的部分，提供的明細表當中有部分是伊自己的生活費，
    所以伊不會把生活費列為借貸的部分，多筆小額的提領，是
    伊自己的生活費，伊是上班族，不可能一次要領很多錢，而
    提供的借貸明細幾筆款項是比較大筆，足以證明是作為借款
    使用。（二）94年10月25日之40萬元，係被告丙○○為娶媳
    預先開出之借款本票，嗣被告丙○○表示已向友人借300,00
    0元，再向伊借100,000元，但伊一時手上沒有現金，故伊於
    95年4月4日從伊母親蘇澳地區農會提領100,000 元借予被告
    丙○○。然不到3個月被告丙○○又表示要借300,000元還她
    朋友，並表明若再無法還款，願將系爭房地設定抵押予伊以
    供作伊債權之保障，故伊於95年7月7日再從伊母親洪黃秀鳳
    蘇澳地區農會提領300,000 元借予被告丙○○。（三）而95
    年2 月20日之本票20萬元係被告丙○○借標伊互助會之會款
    ，其後要繳死會之利息186,000元，另加14,000 元為此借款
    之利息。（四）95年5 月23日之本票30萬元，係前所借50萬
    元，至當時已4 年多，因之前借款從未計息，被告丙○○將
    前前後後之借款暫其結算以30萬元為利息而開立予伊。（五
    ）96年5月10日之本票60萬元係於91年8月間，被告丙○○召
    集互助會，伊加入1會，每會10,000元，連會首共80會，自
    91 年9月20日日開標至92年9月20日時，因被告丙○○因之
    前曾向林秋如借款，並於89年1月31日以系爭房地設定抵押
    予林秋如，嗣因林秋如向被告丙○○催討，故被告丙○○向
    伊請求將伊的會借標下來，所標金額604,000元先借被告丙
    ○○償還該借款，倘若伊沒有借錢給被告丙○○清償林秋如
    之70 0,000元，林秋如又豈肯將系爭房地之抵押權塗銷。又
    被告丙○○表示待此互助會結束後、再招新會償還伊借款，
    詎料此互助會被告丙○○又被倒會數十萬元，致無法實現承
    諾，伊才要求被告丙○○開立60萬元本票並將系爭房地抵押
    設定予伊等語，資為抗辯。並聲明：請求駁回原告之訴。
五、原告主張被告丙○○於96年5 月18日將系爭房地設定系爭抵
    押權登記予被告甲○○，被告甲○○提出系爭本票作為債權
    憑證。原告為被告丙○○之債權人，經本院98年度司執字第
    13582號強制執行事件予以執行，將系爭房地連同暫編220建
    號建物予以拍定，並經本院民事執行處於99年6月2日製作系
    爭分配表在案，被告甲○○獲分配653,843 元之事實，此有
    原告提出之系爭分配表影本乙份在卷可參，並經本院調閱本
    院98年度司執字第13582 號強制執行事件卷宗（包括併案執
    行之99年度司執字第2565號強制執行事件卷宗）審核屬實，
    被告對此均無爭執，堪信屬實。
六、得心證之理由：
    原告主張系爭抵押權登記所擔保債權不存在，並請求更正分
    配表等語。被告則辯稱系爭抵押權登記所擔保之債權係借款
    債權，並經被告丙○○開立系爭本票交付被告甲○○作為債
    權憑證，確屬真正等語。故本件之爭點即在於：（一）系爭
    抵押權登記所擔保之系爭本票表彰之借款債權是否真正？（
    二）被告甲○○就系爭分配表所獲分配之金額是否應予剔除
    ？以下即分予敘明：
(一)系爭抵押權登記所擔保之系爭本票表彰之借款債權是否真正
    ？
 １ 按當事人主張有利於己之事實，就其事實有舉證之責任，民
    事訴訟法第277 條定有明文。次按：確認法律關係不存在之
    訴，如被告主張其法律關係存在時，應由被告負舉證責任（
    最高法院42年度台上字第170 號判例意旨參照）。而票據所
    表彰之債權是否存在，對於第三人而言，並不能單憑票據本
    身之存在即為證明。本件原告否認被告間之系爭抵押權登記
    所擔保之債權為真正，並訴請確認該債權關係不存在，依照
    前述舉證責任分配之原則，應由主張積極事實之被告對於系
    爭本票表彰之債權為真正乙節負舉證之責。
 ２ 被告主張發票日93年4 月15日、發票金額50萬元之本票，係
    被告間自90年間至93年4 月15日止之陸陸續續借款總額云云
    。查被告甲○○雖提出其於台北富邦銀行、中華郵政公司之
    提領明細資料，然被告甲○○所主張前述供以借款使用之總
    額僅有420,000 元，已與本票之發票金額50萬元不符，且被
    告甲○○所提領之上開金額，是否確實係作為借款予被告丙
    ○○之用途，未見被告進一步舉證以實其說。被告甲○○雖
    主張其所提供之明細，是比較大額的部分，提供的明細表當
    中有部分是自己的生活費，所以不會把生活費列為借貸的部
    分，多筆小額的提領，是自己的生活費，其是上班族，不可
    能一次要領很多錢，而提供的借貸明細幾筆款項是比較大筆
    ，足以證明是作為借款使用云云，然而該提領明細資料，形
    式上實無從分辨何者屬於交付被告丙○○之借款，何者屬於
    被告甲○○自行提領之用。是被告仍未舉證證明該本票所表
    彰之債權確屬真正。
 ３ 被告主張發票日94年10月25日、發票金額40萬元之本票，係
    當初被告丙○○為娶媳而向被告甲○○借貸而預先開立之本
    票云云。惟查，被告甲○○雖表示係由其母洪黃秀鳳之蘇澳
    地區農會帳戶，分別於95年4月4日及95年7月7日各提領100,
    000元及300,000元交付被告丙○○，並提出蘇澳地區農會之
    存摺與提領明細作為佐證，然上開金額係自訴外人洪黃秀鳳
    之帳戶所提領，是否為被告間之借貸關係，已屬可疑，況如
    確為被告丙○○取媳之花費使用，衡諸常情，應為短期內辦
    理結婚事宜而開銷，豈有相隔3 個月之久始有前後兩筆借貸
    之理？而系爭本票開立時間又在被告所主張借貸時間之前，
    亦與常情有違。且自該提領明細之形式上觀之，並無法證明
    該提領款項確有交付被告丙○○之事實，是被告仍未就該本
    票所表彰之債權事實予以充分舉證，被告前述主張，自無可
    採。
 ４ 被告主張發票日95年2 月20日、發票金額20萬元之本票，係
    被告丙○○借標被告甲○○名義之互助會會款後，因被告丙
    ○○其後尚要繳死會之利息186,000元，而另加14,000 元為
    此186,000 元借款之利息云云。惟被告就此主張並未提出有
    交付或領受借款之任何證明，所稱14,000元為186,000 元借
    款之利息，亦屬無稽，況被告既然一再強調彼此間有親戚情
    誼，據被告所稱被告丙○○之經濟狀況不佳，又屢向被告甲
    ○○借貸周轉以為應急，被告甲○○卻還向被告丙○○收取
    高額之利息，亦有違常情，難以採信。至被告丙○○雖提出
    互助會會單以為憑據，惟該會單並無多數互助會會員之簽名
    ，僅係被告丙○○之片面製作，尚難遽信，被告復未提出其
    他證據以資證明，則被告前述主張，委無足採。
 ５ 被告主張發票日95年5 月23日、發票金額30萬元之本票，係
    因被告間自90年間至93年4 月15日之陸續借款，總計達50萬
    元，而自90年間至當時已4 年多，先前之借款從未計息，被
    告丙○○為擔保被告甲○○之債權，便將前前後後之借款暫
    以30萬元結算利息而開立本票云云。查被告間是否確有50萬
    元之借款債權存在，已屬無從證明，詳如前述，於此又就該
    筆50萬元債權之利息部分，主張有簽發30萬元本票以為擔保
    ，自屬要難採信，且從被告上開陳述，即可得知被告間並未
    事先約定借貸之利息，則事後任意開立本票金額即指為借貸
    之利息云云，亦無可採。
 ６ 被告主張發票日96年5 月10日、發票金額60萬元之本票，係
    被告丙○○以被告甲○○名義借標互助會款604,000 元之擔
    保云云。查被告丙○○雖提出互助會會單作為證據，惟該互
    助會會單是否為真正，已非無疑，業如前述，縱使此一會單
    為真正，亦僅能證明有該互助會存在而已，仍無法證明被告
    丙○○以被告甲○○名義借標互助會款604,000 元之事實。
    被告另辯稱倘若被告甲○○沒有借錢給被告丙○○清償林秋
    如之70萬元，林秋如又豈肯將系爭房地之抵押權塗銷云云，
    然林秋如之抵押權登記為70萬元，此有被告提出之系爭房地
    之土地建物之異動清冊乙份在卷可參，實與被告主張借款60
    萬元之金額不符，被告又稱差額10萬元係向他人借款云云，
    顯見被告丙○○另有借貸之金錢來源，未必非要向被告甲○
    ○借貸，被告復未提出其他證據進一步證明，則被告前述主
    張，要難採信。
 ７ 綜上，被告無法提出被告間有金錢交付之證明，僅辯稱被告
    甲○○提領多筆金錢供作借貸使用、被告丙○○借用被告甲
    ○○之名義標會云云，甚至其中2 張本票係難以知悉如何計
    算得出之利息，顯難採信。且被告主張實際借貸之時間點均
    與系爭本票開立之時間有明顯之落差，尤應由被告對於此不
    合理之情事舉證明確，始得採信。被告就系爭本票表彰之債
    權，並未充分舉證證明確屬真正，本院無從認定被告間之金
    錢借貸關係確實存在，故系爭抵押權登記所擔保之系爭本票
    表彰之借款債權，並非真正，原告訴請確認其不存在，自屬
    有理由。
(二)被告甲○○就系爭分配表所獲分配之金額是否應予剔除？
    被告間就系爭抵押權登記所擔保之系爭本票表彰之債權關係
    並不存在，已如前述，系爭抵押權登記基於從屬性原則，自
    不能產生優先分配受償之效力，則被告甲○○無從以第三順
    位抵押權人身分受償分配，其於系爭分配表次序15所獲分配
    之653,843 元依法應予剔除，不得分配，改由包括原告在內
    之其他債權人依法分配受償。又系爭分配表次序12之執行費
    ，因被告甲○○不應分配受償而應予剔除，故不得徵收執行
    費，次序12之執行費（國庫扣繳）亦應予以剔除，改由包括
    原告在內之其他債權人依法分配受償，附此敘明。
七、綜上所述，原告訴請確認被告間就系爭房地之系爭抵押權登
    記所擔保之債權不存在，並請求就系爭分配表被告甲○○所
    分配之653,843 元予以剔除，將該剔除之金額改依比例分配
    予原告，為有理由，應予准許。本件訴訟費用，僅包括第一
    審裁判費8,040 元，應由敗訴之被告負擔。本件事證已臻明
    確，兩造其餘主張及攻擊防禦方法，核與判決結果無影響者
    ，爰不一一論述，併此敘明。
八、訴訟費用裁判之依據：民事訴訟法第78條。
中    華    民    國    99    年    10    月    15    日
                  臺灣宜蘭地方法院民事庭
                      法  官  林俊廷
正本係照原本作成。
如不服本判決，應於判決送達後20日內提出上訴狀(須附繕本)。
中    華    民    國    99    年    10    月    18    日
                      書記官  許麗汝

司法院資訊處製作；財團法人民間司法改革基金會備份。
